最高法院刑事判決　　　　　　　　　　　　　　　九十一年度台上字第二五七一號
　　上　訴　人
　　即 自訴 人　丁○○
　　　　　　　　乙○○
　　　　　　　　甲○○
　　　　　　　　丙○○
　　被　　　告　戊○○
右上訴人等因自訴被告違反公職人員選舉罷免法案件，不服台灣高等法院台南分院中
華民國九十一年二月五日第二審更審判決（八十九年度重上更(三)字第三八號，自訴案
號：台灣嘉義地方法院八十五年度自字第十四號），提起上訴，本院判決如左：
    主  文
上訴駁回。
    理  由
按刑事訴訟法第三百七十七條規定，上訴於第三審法院，非以判決違背法令為理由，
不得為之。是提起第三審上訴，應以原判決違背法令為理由，係屬法定要件。如果上
訴理由狀並未依據卷內訴訟資料，具體指摘原判決不適用何種法則或如何適用不當，
或所指摘原判決違法情事，顯與法律規定得為第三審上訴理由之違法情形，不相適合
時，均應認其上訴為違背法律上之程式，予以駁回。本件上訴人丁○○、乙○○、甲
○○、丙○○共同上訴意旨略稱：(一)、原判決就被告戊○○公然侮辱部分，量刑失輕
，顯非適法。(二)、玉豐碾米廠所以得承辦代碾軍用米糧業務，乃因機械設備之水準，
數十年來之信譽，及歷來承辦台灣省糧食局（下稱糧食局）業務均能圓滿達成所致，
與丙○○之立法委員身分無關，原判決認定錯誤，自屬理由不備。(三)、「作軍糧」一
詞在一般人之認知為「買賣軍糧」，原審認係泛指買賣、運輸、代碾、加工等一切從
事軍糧方面之業務，但並未說明其依據；退步言之，縱認「作軍糧」一詞果如原審認
定之涵意，但一般人亦絕對有可能解為買賣軍糧，而買賣軍糧係屬非法，豈能謂對上
訴人之人格、名譽無損。原判決認該新聞稿內容未指及上訴人等有何不法行為，顯有
理由矛盾之違法。(四)、被告於新聞稿中明白指出「曾振農揭發丙○○做軍糧，原來只
在打擊特權」，係導因於其夫曾振農於競選公開活動期間，多次在公辦政見會上以「
他父親開一間碾米廠，讓他可以去賣兵仔米」，譭損丙○○名譽，經丙○○提出告訴
，並要求就上訴人等之家族是否「賣軍糧」一事與曾振農公開辯論，所為之回應，其
既未論及代碾軍用米糧，更未敘及代碾糧商之情形，蓄意泛指「作軍糧」，除此之外
，別無其他任何客觀事實之陳述，其原意顯指上訴人等之家族違法販賣軍糧；原判決
徒認被告所言尚非虛妄，有違經驗及論理法則。(五)、賴美真等人即便係丙○○之支持
者，但渠等之涉及買票賄選案件，純係個人行為，與丙○○無關，支持者與樁腳並非
相同之意涵，原判決此部分之論斷，亦屬理由矛盾。(六)、公職人員選舉罷免法第九十
二條之罪，並無如刑法第三百十條有免責條件之規定，況細繹被告所散發之文字內容
，顯已具體誣指且涉及私德，非僅止於被告個人主觀上之評價云云。
惟查：原判決除認定被告有其事實欄所載於民國八十四年十一月二十八日發布新聞稿
，對丙○○個人品德為抽象嘲弄之公然侮辱犯行外，並詳細說明上訴人等認被告之上
開所為，及於八十四年十一月二十八日發布之新聞稿中指「大聲說出老實話的曾振農
不是丙○○所說的霸道，反而嘴邊在喊……樁腳卻去大買票」，同年月三十日發布之
新聞稿載「丙○○家族做軍糧是嘉義地檢署公文書上的記載……曾振農揭發丙○○做
軍糧，原來只在打擊特權，丙○○不知虛心檢討，還以司法動作在媒體造勢，試圖混
淆視聽，真是不可原諒」等語，另涉有公職人員選舉罷免法第九十二條之罪嫌部分。
以被告之上開所指，其所散布者，或僅為抽象的公然謾罵或嘲弄，並未指摘具體之事
實，或為其個人主觀之評價，且所指「樁腳卻去大買票」一節，查丙○○於第三屆立
法委員選舉期間，確有其支持者賴美真、林木振、黃哲仁對於有投票權之人交付賄賂
，分別經判處徒刑確定在案。而賴美真時為嘉義縣議會議員，兼嘉義縣新港鄉婦女會
第十五屆理事長；林木振係嘉義縣新港鄉農會代表；黃哲仁則為嘉義縣布袋鎮鎮民代
表會代表，均屬地方上有相當地位之人，各有其支持群眾，非如一般單純之選民，渠
等為當時參選立法委員之丙○○買票賄選，他人自有係丙○○之樁腳大買票之合理可
疑。被告於新聞稿中稱上訴人丙○○之樁腳大買票，尚非憑空捏造，且未乖離事實。
至所謂「作軍糧」一詞之涵意，一般人之認知係泛指買賣、運輸、代碾、加工等一切
從事軍糧方面之業務，上訴人等之家族確有受託代碾軍用米糧，被告所指亦屬非虛。
且軍用米糧，北部地區原由糧食局桃園碾米廠，中部地區由彰化縣農會田中倉庫，南
部地區由屏東縣農會麟洛倉庫，花蓮地區由花蓮市農會，台東地區由池上鄉農會加工
白米供應，嗣於八十一年五月二十日始由軍方與糧食局協商，增加斗六瑞興行及嘉義
玉豐碾米廠加工白米供應中南部，而斗六瑞興行與嘉義玉豐碾米廠之所以由軍方相關
單位於八十一年五月二十日與糧食局協商增加為辦理軍糧供應之業者，係由於瑞興行
自五十四年起即與軍方簽約承攬軍糧代碾供補業務，但玉豐碾米廠則係遲至八十年十
月份起始與軍方簽約，而該廠之得以與軍方簽約承攬軍糧代碾供補業務，係因該廠於
八十年七、八月間向國防部陳情比照瑞興行辦理代碾供補業務，軍方隨即派員於同年
八月十九、二十日分赴斗六、嘉義協調結果，由瑞興行自八十年九月份起，將原先承
辦之陸軍步兵第一０四師軍糧代碾供補業務移撥由玉豐碾米廠負責辦理。按丙○○時
任立法委員，玉豐碾米廠負責人則為丙○○之父丁○○，而由上開玉豐碾米廠能於八
十年間自眾糧商中脫穎而出，獲致軍方如此之殊遇，自難免他人有其中是否特權存在
之聯想。另立法委員於任期內，除依憲法第七十五條規定不得兼任官吏外，合法兼營
事業，當亦不致造成貶損其在民眾心目中之社會地位。被告所為，尚與公職人員選舉
罷免法第九十二條之構成要件有間，此外又查無其他積極證據足資證明被告確有意圖
使候選人當選或不當選之誹謗犯行，關於此部分應認被告之犯罪不足證明，惟因依上
訴人等此部分所指，被告如果成立犯罪，與上開公然侮辱有罪部分，係屬實質上一罪
關係，不容割裂，故不另予無罪諭知（被告所涉刑法第三百十條第二項加重誹謗罪部
分，亦敘明不另為無罪之諭知）。其採證認事，從形式上觀察，並無理由不備或矛盾
等違背法令之情事。上訴意旨對原審之論斷，究係違背如何之經驗法則或論理法則，
並未依據卷內資料為具體之指摘，上訴意旨(二)至(五)，徒執陳詞，以玉豐碾米廠之代碾
軍用米糧業務，與丙○○之立法委員身分無關，賴美真等人並非丙○○之樁腳，並以
個人主觀意見，對所謂「作軍糧」一詞漫為解說，據以指摘原判決違法，係以自己之
說詞，對原審採證認事之職權行使，並已於判決內說明之事項，漫加指摘，而為單純
之事實上爭辯，依首開說明，自非適法之第三審上訴理由。況公職人員選舉罷免法第
九十二條之罪，以所散布者係無據之謠言或虛構之具體事實為要件，如所散布者，雖
與事實未盡相符，但卻出於合理之懷疑，因其並非憑空虛構，即與該條之構成要件有
間。上訴人等此部分所指，亦有誤會。綜上所述，上訴人等對違反公職人員選舉罷免
法部分之上訴意旨所指，與法律規定得為第三審上訴理由之情形不相適合，其上訴違
背法律上之程式，應予駁回。至公然侮辱有罪科刑及加重誹謗罪不另為無罪諭知部分
，上訴人等雖一併提起第三審上訴，然實質上或裁判上之一罪，一部得上訴於第三審
，其餘有關係部分，基於審判不可分之原則，固亦得一併附隨上訴於第三審，但以得
上訴部分經合法上訴為前提。本件上訴人等對違反公職人員選舉罷免法部分之上訴既
非合法，應從程序上予以駁回，則屬刑事訴訟法第三百七十六條第一款之公然侮辱與
加重誹謗部分，即無審判不可分原則之適用，亦應一併從程序上予以駁回。
據上論結，應依刑事訴訟法第三百九十五條前段，判決如主文。
中      華      民      國    九十一    年      五      月      九      日
                              最高法院刑事第十二庭
                                  審判長法官  張  淳  淙
                                        法官  謝  俊  雄
                                        法官  蘇  振  堂
                                        法官  邵  燕  玲
                                        法官  吳  昆  仁
      右正本證明與原本無異
                                              書  記  官
中      華      民      國    九十一    年      五      月     十五     日
